臺灣高等法院高雄分院民事判決　　　　　 99年度上字第181號
上　訴　人　李素秋
訴訟代理人　許宏德
上　訴　人　李泰妙
訴訟代理人　李慶榮律師
　　　　　　孫守濂律師
　　　　　　許泓琮律師
被上訴人　　第一商業銀行股份有限公司
法定代理人　蔡慶年
訴訟代理人　林成
上列當事人間請求確認抵押權不存在等事件，上訴人對於中華民
國99年7 月30日臺灣高雄地方法院99年度訴字第505 號第一審判
決提起上訴，本院於100 年5 月11日言詞辯論終結，判決如下：
    主  文
上訴駁回。
第二審訴訟費用由上訴人連帶負擔。
    事實及理由
一、被上訴人之法定代理人原為陳裕璋，已於99年7 月8 日變更
    為蔡慶年，此有股份有限公司變更登記表1 紙附卷可稽，蔡
    慶年具狀聲明承受訴訟，核無不合，應予准許。
二、被上訴人起訴主張：上訴人李素秋因積欠被上訴人債務未清
    償，經被上訴人向台灣台中地方法院（下稱台中地院）聲請
    強制執行主債務人許宏德所有之房地，由該法院以96年度執
    字第50295 號拍定後仍不足清償，而尚積欠被上訴人新台幣
    （下同）396 萬7811元及自97年3 月18日起至清償日止，按
    年息6.95/100計算之利息未清償。嗣被上訴人於98年2 月16
    日具狀向原法院民事執行處聲請以98年度司執字第15798 號
    強制執行事件，就李素秋所有坐落高雄市○○區道爺段下
    菜園小段6-11地號土地及其上同段1159建號建物即門牌號碼
    高雄市鳳山區○○○路61號房屋（下稱系爭房地）為強制執
    行時，發現李素秋竟於90年1 月16日將系爭房地為上訴人李
    泰妙設定最高限額500 萬元，存續期間自90年1 月12日至90
    年7 月11日之抵押權（下稱系爭最高限額抵押權），而系爭
    房地經原執行法院送鑑價後只值424 萬4713元，致原執行法
    院以拍賣無實益終結上開執行事件。惟上訴人二人為姊弟關
    係，且二人間並無借貸關係存在，其二人顯係基於通謀虛偽
    意思表示而設定系爭最高限額抵押權，且其二人既無借款債
    權存在，依抵押權之從屬性，系爭最高限額抵押權之設定自
    亦屬無效。又系爭最高限額抵押權之設定已影響被上訴人債
    權之實現，被上訴人自有確認系爭最高限額抵押權不存在之
    利益，且得依民法第242 條、第113 條之規定，代位李素秋
    請求李泰妙塗銷系爭最高限額抵押權。爰依法提起本件訴訟
    。聲明求為判決：(一)確認上訴人間所設定系爭最高限額抵押
    權所擔保之債權不存在。(二)上訴人李泰妙應將系爭最高限額
    抵押權設定登記予以塗銷。(三)訴訟費用由上訴人連帶負擔。
三、上訴人則以：李素秋自81年起至88年7 月16日止，陸續向李
    泰妙及訴外人李居祥（即上訴人之父）借款共達770 萬元，
    然前後僅共償還303 萬8500元，尚積欠466 萬1500元；且此
    金額尚未計算利息。嗣上訴人及李居祥於90年1 月12日會算
    ，而李居祥並當場表示將其對李素秋之借款債權均轉讓給李
    泰妙；上訴人間乃達成李素秋應清償李泰妙之金額為50 0萬
    元之協議（下稱系爭500 萬元借款債權），並由李素秋以系
    爭房地供李泰妙設定系爭最高限額抵押權，並開立面額500
    萬元之本票作為擔保。故系爭最高限額抵押權及所擔保之系
    爭500 萬元借款債權均非虛偽等語，資為抗辯。並答辯聲明
    ：(一)被上訴人之訴駁回。(二)訴訟費用由被上訴人負擔。
四、本件原審對於被上訴人之請求，判決：(一)確認上訴人間就李
    素秋所有坐落高雄市○○區道爺段下菜園小段6-11地號土
    地及其上同段1159建號建物即門牌號碼高雄市鳳山區○○○
    路61號房屋，經高雄市鳳山地政事務所以90年抵一字第0021
    80號收件，登記日期90年1 月16日，所登記設定之擔保金額
    最高限額500 萬元之抵押權所擔保之債權不存在。(二)李泰妙
    應將前項抵押權設定登記予以塗銷。(三)訴訟費用由上訴人負
    擔。上訴人聲明不服，上訴聲明求為判決：(一)原判決廢棄。
    (二)被上訴人在第一審之訴駁回。(三)第一、二審訴訟費用由被
    上訴人負擔。被上訴人則答辯聲明：(一)上訴駁回。(二)第二審
    訴訟費用由上訴人連帶負擔。
五、兩造不爭執之事項如下，並有台中地院96年度執字第50295
    號債權憑證、鑑定報告、系爭房地登記謄本、系爭抵押權設
    定契約書附卷可稽，堪予採信：
  (一)李素秋之夫許宏德於79年及88年間邀同李素秋為連帶保證人
    ，向被上訴人借款總計1500萬元，嗣許宏德因屆期後，除償
    還部分本金322 萬3927元外，尚積欠本金1177萬6073元及利
    息、違約金未償。經被上訴人向台中地院聲請核發91年度促
    字第69440 號支付命令確定。
  (二)李素秋於90年1 月16日將其所有系爭房地，設定系爭最高限
    額抵押權予李泰妙，擔保其對李素秋之系爭500 萬元借款債
    權。並經高雄市鳳山地政事務所以90年抵一字第002180號收
    件並登記。
  (三)被上訴人於96年間將許宏德所有坐落台中市○區○○段279-
    5 地號土地及其上建物即門牌號碼台中市西區○○○○街24號
    4 樓房屋聲請拍賣清償部分借款後，台中地院於97年5 月5
    日核發96年度執子字第50295 號債權憑證，債權之不足額為
    ：許宏德、李素秋應連帶向被上訴人給付396 萬7811元及自
    97年3 月18日起至清償日止，按年息6.95/100計算之利息，
    暨按上開利率百分之二十計算之違約金。
  (四)系爭房地經原執行法院98年度司執字第15798 號執行事件鑑
    價結果為424 萬4713元，原執行法院乃以該鑑價金額不足以
    抵償系爭最高限額抵押權，爰認拍賣無實益而終結上開執行
    事件。
六、兩造爭執之事項為：(一)上訴人間就系爭最高限額抵押權之設
    定是否基於通謀虛偽意思表示？(二)被上訴人主張代位李素秋
    訴請塗銷系爭最高限額抵押權設定登記，有無理由？
七、上訴人間就系爭最高限額抵押權之設定是否基於通謀虛偽意
    思表示？
  (一)按表意人與相對人通謀而為虛偽意思表示者，其意思表示無
    效；又無效法律行為之當事人，於行為當時知其無效或可得
    而知者，應負回復原狀之責任。民法第87條第1 項前段、第
    113 條分別定有明文。次按確認法律關係不成立之訴，原告
    如僅否認被告於訴訟前所主張法律關係成立原因之事實，以
    求法律關係不成立之確認，應由被告就法律關係成立原因之
    事實，負舉證之責（最高法院20年上字第709 號判例參照）
    。是被上訴人既否認上訴人於訴訟前所主張系爭500 萬借款
    之事實，以求確認系爭最高限額抵押權所擔保之系爭500 萬
    元借款債權不存在，自應由上訴人就系爭500 萬元借款債權
    成立原因之事實，負舉證之責，應無疑義。
  (二)上訴人雖主張李素秋與許宏德為夫妻關係，其夫妻於78年1
    月16日成立有泰冷凍空調實業有限公司（下稱有泰公司，法
    定代理人為許宏德，見原審卷第234 頁），承攬水電空調工
    程。為有泰公司工程資金之需要，自81年6 月3 日起至88年
    7 月16日止，由李素秋向李泰妙及李居祥共借款770 萬元，
    然已償還303 萬8500元，尚積欠466 萬1500元（不含利息）
    ，嗣上訴人及李居祥於90年1 月12日會算，李居祥當場表示
    將其對李素秋之借款債權轉讓給李泰妙，上訴人間乃達成李
    素秋應清償李泰妙之金額為500 萬元之協議云云，固提出工
    程資金借款、還款流程表及銀行匯款資料為證（見原審卷第
    69頁、第61頁至第68頁、第72頁至第100 頁），惟依李素秋
    所提上揭資料所示，前開工程資金之借款流程為：「李泰
    妙於81年6 月3 日匯款50萬元與許宏德。李居祥於81年11
    月2 日簽發100 萬元支票與許宏德。李泰妙於83年4 月30
    日匯款70萬元與有泰公司。李泰妙於83年9 月12日匯款50
    萬元與有泰公司。李泰妙於85年1 月18日匯款50萬元與有
    泰公司。李居祥於85年7 月10日匯款50萬元與許宏德。
    李居祥於85年8 月30日匯款150 萬元與許宏德。李泰妙於
    86年4 月1 日匯款50萬元與許宏德。李泰妙於86年7 月3
    日匯款50萬元與許宏德。李居祥於86年8 月30日匯款50萬
    元與許宏德。李居祥於87年8 月3 日匯款50萬元與許宏德
    。李泰妙於88年7 月16日匯款50萬元與許宏德」。又該工
    程資金之還款流程為「83年6 月1 日還李泰妙21萬元，由
    有泰公司設於萬通銀行958-6 號帳戶（下稱有泰公司帳戶）
    匯出。84年7 月20日還李泰妙30萬3000元，由有泰公司帳
    戶匯出。85年7 月18日還李泰妙30萬5000元，由有泰公司
    帳戶匯出。85年7 月18日還李居祥50萬元，由有泰公司帳
    戶匯出。85年6 月4 日還李居祥50萬元，由許宏德設於萬
    通銀行6729-8號帳戶（下稱許宏德帳戶）出。85年9 月
    10日還李居祥52萬元，由許宏德帳戶匯出。88年7 月23日
    還李泰妙50萬元，由許宏德帳戶匯出。89 年1月27日還李
    泰妙20萬元，由許宏德帳戶匯出」。是上開12筆工程資金借
    款，既均係由李泰妙、李居祥分別匯交有泰公司、許宏德（
    即有泰公司法定代理人），作為有泰公司工程資金所用。嗣
    該貸借之部分工程資金亦係由有泰公司帳戶及許宏德帳戶匯
    還，而均與李素秋無關，已難遽認李素秋與李泰妙、李居祥
    間有上揭工程資金借款債權（即系爭500 萬元借款債權）存
    在。又上訴人雖另主張上開8 筆工程資金還款，均係由李素
    秋分別以現金匯交李泰妙、李居祥。因之李素秋確有向李泰
    妙、李居祥貸借上開工程資金云云，並提出載明「匯款人李
    素秋」之「萬通銀行入戶電匯匯款申請書代收入傳票」8 張
    （見原審卷第93頁至第100 頁）為證。然查上開8 筆工程資
    金還款分別係由有泰公司帳戶及許宏德帳戶匯還等情，已據
    李素秋於原審所提工程資金借款、還款流程表（見原審卷第
    69頁）記載綦詳，核與卷附「萬通銀行入戶電匯匯款申請書
    代收入傳票」之「解款行」、「對方科目」欄所載相符，是
    該項匯款雖係由李素秋向萬通銀行申請辦理，然尚難據此認
    係李素秋本人之還款。至於上訴人雖另主張上訴人及李居祥
    曾於90年1 月12日會算，而李居祥並當場表示將其對李素秋
    之借款債權均轉讓給李泰妙，上訴人間乃達成李素秋應清償
    李泰妙之金額為500 萬元之協議云云，並提出協議書草稿，
    及李素秋、許宏德共同簽發面額50 0萬元之本票影本各1 份
    （見本院卷(一)第115 頁、第273 頁）為證。惟李泰妙、許宏
    德經原審隔離訊問結果，其二人就90年1 月12日會算過程，
    在場之人為何及是否簽立書面轉讓契約等會算過程重點所為
    陳述，已有不符（見原審卷第284 頁、第285 頁），且協議
    書草稿並未經雙方協議人簽名，又前揭本票係屬無因證券，
    均難據為上訴人有利之認定。此外，參以上訴人迄未能提出
    記載上揭工程資金借款均係有泰公司向李素秋貸借及上揭工
    程資金還款均係有泰公司償還李素秋之有泰公司相關帳冊以
    供查核等事實，是以上訴人主張前揭工程資金均係由李素秋
    向李泰妙、李居祥所貸借而提供有泰公司支應承攬工程所需
    資金，前揭借款亦係由李素秋償還云云，尚屬無據，不足採
    信。則上訴人間之系爭500 萬元借款債權並不存在等事實，
    堪予認定。從而被上訴人請求確認上訴人間之系爭500 萬元
    借款債權並不存在，即屬有理由，應予准許。又李素秋為逃
    避被上訴人之強制執行就此不存在之系爭500 萬元借款債權
    ，提供其所有系爭房地，經高雄市鳳山地政事務所以90年抵
    一字第002180號收件，登記日期90年1 月16日，登記設定擔
    保債權金額最高限額500 萬元之抵押權予「債權人」李泰妙
    而為擔保，應係與李泰妙基於通謀虛偽意思表示。是被上訴
    人主張上訴人間就系爭最高限額抵押權之設定，係基於通謀
    虛偽意思表示等情，應可採信。
八、被上訴人主張代位李素秋訴請塗銷系爭最高限額抵押權設定
    登記，有無理由？
    按債務人與第三人間之通謀虛偽意思表示之無效行為，債權
    人得依民法第242 條及第113 條之規定，代位行使債務人之
    回復原狀請求權，以保全其債權（最高法院59年台上字第25
    56號判例要旨參照）。經查被上訴人係李素秋、許宏德之債
    權人，已如前述，李素秋就前揭其與李泰妙通謀虛偽而為無
    效之系爭最高限額抵押權設定登記怠為塗銷之登記，被上訴
    人為保全債權，依民法第242 條及第113 條之規定，代位李
    素秋請求李泰妙塗銷系爭最高限額抵押權設定登記，揆諸上
    開說明，即屬有理由，應予准許。
九、綜上所述，上訴人間之系爭500 萬元借款債權並不存在，上
    訴人間就系爭最高限額抵押權之設定，係基於通謀虛偽意思
    表示，應屬無效。從而被上訴人依民法第113 條及第242 條
    之規定，訴請確認上訴人間之系爭500 萬元借款債權不存在
    ，並代位李素秋請求李泰妙塗銷系爭最高限額抵押權設定登
    記，為有理由，應予准許。原審因而為被上訴人勝訴之判決
    ，經核尚無不合。上訴意旨指摘原判決不當，求予廢棄改判
    ，為無理由，應予駁回。
十、本件事證已臻明確，兩造其餘攻擊防禦方法，核與判決之結
    果無影響，爰不一一論述。
、據上論結，本件上訴為無理由，依民事訴訟法第449 條第1
    項、第85條第2項，判決如主文。
中    華    民    國  100     年    5     月    25    日
                              民事第三庭
                                  審判長法官  張國彬
                                  法      官  鄭月霞
                                  法      官  吳登輝
以上正本證明與原本無異。
如對本判決上訴，須於判決送達後20日內向本院提出上訴狀，其
未表明上訴理由者，應於上訴後20日內向本院提出上訴理由書（
均須按他造當事人之人數附繕本）。上訴時應提出委任律師或具
有律師資格之人之委任狀，並依附註條文規定辦理。如委任律師
提起上訴者，應一併繳納上訴審裁判費。
中    華    民    國    100    年    5    月    27    日
                                  書  記  官  廖素珍
附註：
民事訴訟法第466條之1：
對於第二審判決上訴，上訴人應委任律師為訴訟代理人，但上訴
人或其法定代理人具有律師資格者，不在此限。
上訴人之配偶、三親等內之血親、二親等內之姻親，或上訴人為
法人、中央或地方機關時，其所屬專任人員具有律師資格並經法
院認為適當者，亦得為第三審訴訟代理人。
第1 項但書及第2 項情形，應於提起上訴或委任時釋明之。